【裁判字號】    96,上訴,1333
【裁判日期】    970109
【裁判案由】    偽造文書等
【裁判全文】
臺灣高等法院臺南分院刑事判決    96年度上訴字第1333號
上  訴  人
即  被  告  丙○○○
上列上訴人因偽造文書等案件，不服臺灣臺南地方法院96年度訴
字第936號中華民國96年10月11日第一審判決(起訴案號：臺灣臺
南地方法院檢察署96年度營偵字第804號），提起上訴，本院判
決如下：
    主    文
上訴駁回。
    事    實
一、丙○○○基於意圖為自己不法所有及行使偽造文書之概括犯
    意，於民國（下同）九十三年二月起，自任互助會會首，陸
    續召集如附表一、二、三、四所示之四組互助會（會期起迄
    期間、開標日期、會員人數等均詳如附表所示），並邀集戊○○（以「和嫂」名義）、乙○○（以「英華」名義）、丁○○○（以「月香」名義）參與上開互助會，投、開標地點
    均在丙○○○經營之早餐店內（址設臺南縣鹽水鎮大豐里一
    百零二號），標會方式係於每月開標日，以會員親自或電話
    委託丙○○○在標單上書寫會員名稱、標息金額參與投標之
    方式，由丙○○○主持開標事宜。嗣於上開附表所示之各互
    助會進行期間，丙○○○即利用欲投標之會員未必親自到場
    ，會員間彼此亦未全然認識，及為會首身分掌控主持開標之
    機會，冒用如附表所示之「貞」等人名義，連續在標單上填
    寫投標金額及偽簽署名參與競標，且將偽造「貞」等人名義
    之標單出示予競標時到場之合會會員而行使之，足以生損害
    於戊○○、乙○○、丁○○○及其他活會會員。復於得標後
    即向活會會員偽稱有人得標，使不知情之戊○○、乙○○、
    丁○○○及其他活會會員誤以為上開人士得標，因而陷於錯
    誤，陸續如數遵期繳交會款予丙○○○。丙○○○即以此方
    式詐領會款共計約新臺幣（下同）二百零八萬一千七百元。
    嗣因丙○○○無力再支付會款，遂於九十五年三月無預警倒
    會。
二、丙○○○召攬如附表一之第一組民間互助會，明知會首於每
    期標會後，應負責代得標會員收取會款，並將所收會款交付
    予得標會員，竟基於意圖為自己不法所有之犯意，於九十五
    年三月間，向會員收取戊○○於九十五年三月五日該期得標
    之會款二十六萬元後，予以侵占入己，並花用殆盡。
三、丙○○○於九十五年三月二十三日，在其經營之上開早餐店
    內，與乙○○、丁○○○等人調解互助會會款之糾紛時，詎
    竟基於行使偽造私文書之犯意，未經其兒子甲○○同意，即
    擅自冒用甲○○名義，接續在二紙「款項借用證」內連帶保
    證人欄位，偽簽「甲○○」之署名，表示甲○○業已同意擔
    任所積欠之互助會會款之連帶保證人，再分別交予乙○○、
    丁○○○而行使之，足生損害於甲○○。
四、案經戊○○、乙○○、丁○○○訴由臺南縣警察局新營分局
    報請臺灣臺南地方法院檢察署檢察官偵查起訴。
    理      由
壹、程序方面：
    被告以外之人於審判外之陳述，雖不符刑事訴訟法第一百五
    十九條之五前四條之規定，而經當事人於審判程序同意作為
    證據，法院審酌該言詞陳述或書面陳述作成時之情況，認為
    適當者，亦得為證據。當事人、代理人或辯護人於法院調查
    證據時，知有第一百五十九條第一項不得為證據之情形，而
    未於言詞辯論終結前聲明異議者，視為有前項之同意，刑事
    訴訟法第一百五十九條之五第一、二項分別定有明文。查本
    件被告丙○○○於本院審理程序進行時，未爭執證人甲○○
    於警詢時所為「並不知道亦不同意伊母親丙○○○於款項借
    用證上連帶保證人欄內擅自簽署甲○○之名字」之陳述及告
    訴人戊○○、乙○○、丁○○○於警詢之指述，暨其他書證
    、物證之證據能力，被告丙○○○迄未於本案言詞辯論終結
    前聲明異議，則依刑事訴訟法第一百五十九條之五規定，視
    為被告丙○○○已同意援引作為證據，且經本院審酌該等言
    詞陳述作成時之情況及證據取得過程等節，認為上開證據，
    均有證據能力，可以作為認定事實之依據。
貳、實體方面：
一、訊據上訴人即被告丙○○○對於上開犯罪事實於偵查、原審
    及本院審理中坦承不諱，核與告訴人戊○○、乙○○、丁○○○、甲○○之指訴情節相符，並有互助會會單四紙、款項
    借用證二紙足稽，是被告丙○○○上開犯行已甚為明確，犯
    行堪以認定。
二、按標單上僅記載姓名與競標之利息，並未書明「標單」字樣
    者，依我國民間互助會之習慣，可認定其上之文字，即為表
    示出標人及其競標之利息等用意之證明，應屬刑法第二百二
    十條第一項之準文書。是核被告丙○○○所為犯罪事實一所
    為，係犯刑法第二百十六條、第二百二十條、第二百十條之
    行使偽造準私文書罪及同法第三百三十九條第一項之詐欺取
    財罪。所為犯罪事實二，係犯刑法第三百三十五條第一項之
    侵占罪。所為犯罪事實三，係犯刑法第二百十六條、第二百
    十條之行使偽造私文書罪。被告於偽造準私文書及偽造文書
    前所為之偽造署押行為，為偽造準私文書及偽造私文書之階
    段行為，偽造準私文書及偽造私文書後，持以行使，偽造之
    低度行為為行使之高度行為吸收，均不另論罪。
三、被告行為後，於九十四年一月七日修正，同年二月二日公布
    之刑法，已於九十五年七月一日施行，修正後刑法已刪除第
    五十六條連續犯之規定，則被告之犯行，因行為後刑法業已
    刪除連續犯之規定，此刪除雖非犯罪構成要件之變更，但顯
    已影響行為人刑罰之法律效果，自屬法律有變更，依修正後
    刑法第二條第一項規定「行為後法律有變更者，適用行為時
    之法律。但行為後之法律有利於行為人者，適用最有利於行
    為人之法律」，比較新、舊法結果，仍應適用較有利於被告
    之行為時法律即舊法論以連續犯（最高法院九十五年第八次
    刑事庭會議決議參照）。準此，被告於犯罪事實一，先後多
    次行使偽造準私文書及詐欺取財犯行，時間緊接，方法相同
    ，分別觸犯構成要件相同之罪名，顯係基於概括犯意反覆而
    為，均應依修正前刑法連續犯規定論以一罪，並分別依法加
    重其刑。
四、被告於犯罪事實一所為之行使偽造準私文書，目的在詐欺取
    財，二者有方法目的之牽連關係，又依刑法修正後，已刪除
    第五十五條關於牽連犯之規定，被告於犯罪事實一所犯二罪
    ，依修正前即行為時之規定，應從一重處斷，依修正後之刑
    法則應依數罪併罰之規定分論併罰。比較新舊法結果，修正
    後之規定並非較有利於被告，依刑法第二條第一項規定，應
    適用行為時，即修正前刑法第五十五條牽連犯之規定，從一
    重之行使偽造準私文書罪處斷。
五、被告同時、同地，在二紙「款項借用證」上之連帶保證欄位
    上偽簽甲○○署名，並持以行使，因該二行為係於同時地實
    施，且侵害同一之法益，各行為之獨立性極為薄弱，依一般
    社會健全觀念，在時間差距上，難以強行分開，故應視為數
    個舉動之接續施行，論以接續犯。被告於犯罪事實一、二及
    三，所犯上開三罪間，犯意各別，罪名不同，顯係另行起意
    ，應分論併罰。
六、又修正前刑法第33條第5款規定：「罰金：1元以上。」修正
    後該款規定「罰金：新台幣1000元以上」，是比較新舊法結
    果，以舊法較有利於行為人。另關於罰金刑貨幣單位由銀元
    修正為新臺幣之法律適用，因九十五年七月一日修正公布施
    行之刑法施行法第一條之一增訂「（第一項）中華民國九十
    四年一月七日刑法修正施行後，刑法分則編所定罰金之貨幣
    單位為新臺幣。（第二項）九十四年一月七日刑法修正時，
    刑法分則編未修正之條文定有罰金者，自九十四年一月七日
    刑法修正施行後，就其所定數額提高為三十倍。但七十二年
    六月二十六日至九十四年一月七日新增或修正之條文，就其
    所定數額提高為三倍」，為罰金罰鍰提高標準條例第一條前
    段之特別規定，經查刑法第二百八十四條第一項後段自七十
    二年六月二十六日（即罰金罰鍰提高標準條例修正公布日）
    迄今未修正，其罰金之法定刑各為「一千元」、「三百元」
    、「三百元」（貨幣單位均為「銀元」），再依罰金罰鍰提
    高標準條例第一條前段規定罰金刑提高十倍各為「銀元一萬
    元」、「銀元三千元」、「銀元三千元」，依現行法規所定
    貨幣單位折算新台幣條例規定折算各為「新臺幣三萬元」、
    「新臺幣九千元」、「新臺幣九千元」；又於刑法施行法第
    一條之一施行日（即九十五年七月一日）後，刑法所定罰金
    之貨幣單位改為「新臺幣」，就其所定數額提高三十倍，亦
    各為「新臺幣三萬元」、「新臺幣九千元」、「新臺幣九千
    元」，是刑法施行法第一條之一施行後，罰金刑貨幣單位雖
    有「銀元」、「新臺幣」之更異，惟適用結果之罰金額度則
    無二致，就罰金法定刑提高之「刑罰權規範內容」並無利或
    不利變更，自不生新舊法之比較問題，惟應適用具特別法性
    質之刑法施行法第一條之一規定。
七、原審適用刑法第二條第一項、修正前第五十六條、第二百十
    六條、第二百十條、第二百二十條、第二百十九條、第三百
    三十五條、修正前第五十五條、及刑法施行法第一條之一（
    此條原審漏引用）之規定，並審酌被告尚無前科，素行良善
    ，犯後又均坦認犯行，態度良好，惟被告僅因被人倒會，缺
    錢使用，即冒標他人互助會，及侵占他人之會款，致告訴人
    等損失高達約二百三十四萬一千七百元，且迄未能全數賠償
    告訴人等之損失，及另一被害人甲○○與被告為母子關係等
    一切情狀，分別量處有期徒刑一年六月（行使偽造準私文書
    ）、十月（侵占）、三月（行使偽造私文書）如主文所示之
    刑。又以被告所犯上開三罪，時間均在九十六年四月二十四
    日以前，均符合中華民國九十六年罪犯減刑條例第二條第一
    項第三款、第七條減刑之規定，將所犯行使偽造準私文書，
    應減為有期徒刑九月，所犯侵占罪，應減為有期徒刑五月，
    所犯行使偽造私文書罪，應減為有期徒刑一月又十五日，並
    比較被告行為時即修正前刑法第五十一條規定：「數罪併罰
    ，分別宣告其罪之刑，依左列各款定其應執行者：」其中第
    五款規定：「宣告多數有期徒刑者，於各刑中之最長期以上
    ，各刑合併之刑期以下，定其刑期。但不得逾二十年。」修
    正後刑法第五十一條第五款規定：「宣告多數有期徒刑者，
    於各刑中之最長期以上，各刑合併之刑期以下，定其刑期。
    但不得逾三十年。」比較結果，修正後刑法並非較有利於行
    為人，依刑法第二條第一項前段之規定，仍應依修正前刑法
    ，定其應執行之刑為有期徒刑一年二月。另又以卷附「款項
    借用證」上偽簽之「甲○○」署名二枚，依刑法第二百十九
    條宣  告沒收。另被告於標單上偽簽之署名，據被告表示，
    標單均已丟棄，顯已滅失，爰不為沒收之諭知等情。本院經
    核其認事用法，均無不當，量刑亦稱妥適。被告上訴意旨，
    認原審量刑過重云云，為無理由，應予駁回。
據上論結，應依刑事訴訟法第368條，判決如主文。
本案經檢察官李傳來到庭執行職務。
中    華    民    國    97    年    1     月    9     日
                  刑事第五庭    審判長法  官  楊明章
                                      法  官  戴勝利
                                      法  官  顏基典
以上正本證明與原本無異。
侵占罪部分不得上訴。
其餘部分如不服本判決，應於收受本判決後十日內向本院提出上
訴書狀。其未敘述上訴理由者並得於提起上訴後十日內向本院補
提理由書狀（均須按他造當事人之人數附繕本）「切勿逕送上級
法院」。
                                      書記官  呂嘉文
中    華    民    國    97    年    1     月    10    日
【附錄】本判決論罪科刑法條：
中華民國刑法第216條：
（行使偽造變造或登載不實之文書罪）
行使第210條至第215條之文書者，依偽造、變造文書或登載不實
事項或使登載不實事項之規定處斷。
中華民國刑法第210條：
（偽造變造私文書罪）
偽造、變造私文書，足以生損害於公眾或他人者，處5年以下有
期徒刑。
中華民國刑法第339條：
（普通詐欺罪）
意圖為自己或第三人不法之所有，以詐術使人將本人或第三人之
物交付者，處5年以下有期徒刑、拘役或科或併科1千元以下罰金
。
以前項方法得財產上不法之利益或使第三人得之者，亦同。
前二項之未遂犯罰之。
中華民國刑法第335條：
（普通侵占罪）
意圖為自己或第三人不法之所有，而侵占自己持有他人之物者，
處5年以下有期徒刑、拘役或科或併科1千元以下罰金。
前項之未遂犯罰之。
附表一：
┌────┬──┬──┬─────┬──────────────────┐
│起迄日期│開標│會員│標會方式  │    被告冒標時間、名字及詐得金額    │
│        │日期│人數│          │                                    │
├────┼──┼──┼─────┼──────────────────┤
│93年2月5│每月│29人│採內標制，│1.約於94年11月5日，即互助會進行至第 │
│日至95年│5日 │    │每月1期， │  22 會時，冒用「明致」名義，以標金 │
│6月5日  │    │    │每期需繳會│  1300元得標（冒標詐得金額約為：    │
│        │    │    │款1萬元。 │  8700元Ⅹ8活會會員=69600元）       │
│        │    │    │          ├──────────────────┤
│        │    │    │          │2.於94年8月5日即互助會進行至第19會時│
│        │    │    │          │  ，冒用「貞」名義，以標金1300元得標│
│        │    │    │          │  （冒標詐得金額約為：              │
│        │    │    │          │  8700元Ⅹ11活會會員=95700元）      │
│        │    │    │          ├──────────────────┤
│        │    │    │          │3.於94年10月5日即互助會進行至第21會 │
│        │    │    │          │  時，冒用「貞」名義，以標金1500元得│
│        │    │    │          │  標（冒標詐得金額約為：            │
│        │    │    │          │  8500元Ⅹ9活會會員=76500元）       │
└────┴──┴──┴─────┴──────────────────┘
附表二：
┌────┬──┬──┬─────┬──────────────────┐
│起迄日期│開標│會員│標會方式  │    被告冒標時間、名字及詐得金額    │
│        │日期│人數│          │                                    │
├────┼──┼──┼─────┼──────────────────┤
│93年7月 │每月│34人│採內標制，│1.於不詳時間，二次冒用「珍」名義得標│
│20日至96│20日│    │每月1期， │  （冒標詐得金額約20萬元）          │
│年4月20 │    │    │每期需繳會├──────────────────┤
│日      │    │    │款5千元   │2.約於互助會進行至十幾會時，冒用「美│
│        │    │    │          │  惠」名義得標（冒標詐得金額約21萬元│
│        │    │    │          │  ）                                │
└────┴──┴──┴─────┴──────────────────┘
附表三：
┌────┬──┬──┬─────┬──────────────────┐
│起迄日期│開標│會員│標會方式  │    被告冒標時間、名字及詐得金額    │
│        │日期│人數│          │                                    │
├────┼──┼──┼─────┼──────────────────┤
│93年8月 │每月│27人│採內標制，│1.於94年10月15日即互助會進行至第15會│
│15日至95│15日│    │每月1期， │  時，冒用「和嫂」名義，以標金1200元│
│年10月15│    │    │每期需繳會│  得標（冒標詐得金額約為：          │
│日      │    │    │款1萬元   │  8800元Ⅹ13活會會員=114400元）     │
│        │    │    │          ├──────────────────┤
│        │    │    │          │2.於94年11月15日即互助會進行至第16會│
│        │    │    │          │  時，冒用「金霞」名義，以標金1000元│
│        │    │    │          │  得標（冒標詐得金額約為：          │
│        │    │    │          │  9000元Ⅹ12活會會員=108000元）     │
│        │    │    │          ├──────────────────┤
│        │    │    │          │3.於94年12月15日即互助會進行至第5會 │
│        │    │    │          │  時，冒用「貞」名義，以標金1100元得│
│        │    │    │          │  標（冒標詐得金額約為：            │
│        │    │    │          │  8900元Ⅹ23活會會員=204700元）     │
│        │    │    │          ├──────────────────┤
│        │    │    │          │4.於94年1月15日即互助會進行至第6會時│
│        │    │    │          │  ，冒用「貞」名義，以標金1200元得標│
│        │    │    │          │  （冒標詐得金額約為：              │
│        │    │    │          │  8800元Ⅹ22活會會員=193600元）     │
│        │    │    │          ├──────────────────┤
│        │    │    │          │5.於94年2月15日即互助會進行至第7會時│
│        │    │    │          │  ，冒用「億」名義，以標金1300元得標│
│        │    │    │          │  （冒標詐得金額約為：              │
│        │    │    │          │  8700元Ⅹ21人=182700元）           │
│        │    │    │          ├──────────────────┤
│        │    │    │          │6.約於94年6月15日即互助會進行至第11 │
│        │    │    │          │  會時，冒用「福」名義，以標金1100元│
│        │    │    │          │  得標（冒標詐得金額約為：          │
│        │    │    │          │  8900元Ⅹ17活會會員=151300元）     │
│        │    │    │          ├──────────────────┤
│        │    │    │          │7.於94年8月15日即互助會進行至第13會 │
│        │    │    │          │  時，冒用「成」名義，約以標金1100元│
│        │    │    │          │  得標（冒標詐得金額約為：          │
│        │    │    │          │  8900元Ⅹ15活會會員=133500元）     │
└────┴──┴──┴─────┴──────────────────┘
附表四：
┌────┬──┬──┬─────┬──────────────────┐
│起迄日期│開標│會員│標會方式  │    被告冒標時間、名字及詐得金額    │
│        │日期│人數│          │                                    │
├────┼──┼──┼─────┼──────────────────┤
│94年2月 │每月│26人│採內標制，│1.於94年8月10日即互助會進行至第7會時│
│10日至96│10日│    │每月1期， │  ，冒用「美桃」名義，以標金600元得 │
│年3月10 │    │    │每期需繳會│  標（冒標詐得金額約為：            │
│日      │    │    │款5千元   │  4400元Ⅹ20活會會員=88000元）      │
│        │    │    │          ├──────────────────┤
│        │    │    │          │2.於94年9月10日即互助會進行至第8會時│
│        │    │    │          │  ，冒用「美桃」名義，以標金700元得 │
│        │    │    │          │  標（冒標詐得金額約為：            │
│        │    │    │          │  4300元Ⅹ19活會會員=81700元）      │
│        │    │    │          ├──────────────────┤
│        │    │    │          │3.於不詳時間，年冒用「貞」名義得標（│
│        │    │    │          │  冒標詐得約10萬元）                │
│        │    │    │          ├──────────────────┤
│        │    │    │          │4.約於94年12月10日即互助會進行至第11│
│        │    │    │          │  會時，冒用「珍」名義，以標金500元 │
│        │    │    │          │  得標（冒標詐得金額約為：          │
│        │    │    │          │  4500元Ⅹ16活會會員=72000元）      │
└────┴──┴──┴─────┴──────────────────┘


司法院資訊處製作；財團法人民間司法改革基金會備份。
